最高法院刑事判決　　　　　　　　　　　　　　　九十三年度台上字第一０五五號
　　上　訴　人
　 （即自訴人） 吳德瑞
　　　　　　　　　　　　樓
　　　　　　　　吳麗蘭
　　共　　　同
　　自訴代理人　藺超群律師
　　被　　　告　甲○○
右上訴人等因自訴被告偽造有價證券等罪案件，不服台灣高等法院中華民國九十一年
十月三十一日第二審更審判決（九十年度上更(二)字第四一二號，自訴案號：台灣板橋
地方法院八十四年度自字第三六七號），提起上訴，本院判決如左：
    主  文
原判決關於甲○○被訴行使偽造私文書（背書）部分撤銷，發回台灣高等法院。
其他上訴駁回。
    理  由
一、發回（即被訴行使偽造私文書〈背書〉）部分：
本件原判決以上訴人吳德瑞、吳麗蘭自訴意旨指稱被告甲○○在吳（即上訴人等二
人之父）所交付邱明雄、何秋林如原判決附表四編號一至七、九、十二、十三、十四
、十七、十九、二十、二十二、二十七等支票上偽造上訴人等二人之背書，並聲請法
院發給支付命令，因認被告此部分涉犯刑法第二百十六條、第二百十條之行使偽造私
文書罪嫌。經審理結果，認為被告上揭被訴行使偽造私文書部分不能證明，第一審判
決就該部分所為無罪之諭知，並無不合，予以維持，而駁回上訴人等在第二審之上訴
。固非無見。
惟查：原判決理由欄內係以吳於借款當時已無資力，對被告所負債務極鉅，其再持
邱明雄、何秋林之支票前來借款，被告除要求其應提出配偶及子女為共同發票人，面
額新台幣（下同）七百萬元之本票供擔保外，復要求吳及上訴人等二人共同在吳
所交付邱明雄、何秋林之支票上背書，為共同擔保，亦合乎情理，因之執為此部分有
利於被告認定理由之一。如果無訛，則吳持向被告借款之上開十六紙支票，衡情均
應有上訴人等二人之背書，始符常理。然依原判決附表四所載，除上開十六紙支票外
，其餘十一紙支票並未有上訴人等二人之背書。上訴人等指稱被告係因將該十一紙支
票持向台灣銀行貼現，故無從在其上偽造上訴人等二人之背書，以致部分支票有偽造
之上訴人等二人之背書，部分則無之等語。原判決理由對此則以吳持向被告借款之
邱明雄、何秋林支票，何者由吳及上訴人等二人背書後交付，何者僅由吳背書後
交付，端視其借款當時之財力狀況，及被告是否有此要求為斷，因認尚難以被告持向
台灣銀行貼現之支票未有上訴人等二人之背書，而為對其不利之認定。此項理由論述
與前者之論斷，即不無前後矛盾之違法。是上訴意旨，執以指摘原判決關於行使偽造
私文書（背書）部分違背法令，尚非全無理由，應認原判決關於該部分仍有撤銷發回
更審之原因。至被告被訴在原判決附表二編號一至九號之支票影本上加註「無還款」
字樣，並提出法院行使部分，依上訴人等二人之自訴及上訴意旨，與此部分被訴偽造
背書之行為，二者之方法、手段截然不同，尚難認有何裁判上一罪關係。是該部分連
同偽造有價證券及使公務員登載不實部分皆無審判不可分原則之適用，附予敘明。
二、駁回（即偽造有價證券、行使偽造私文書〈在支票上加註「無還款」〉）部分：
按刑事訴訟法第三百七十七條規定，上訴於第三審法院，非以判決違背法令為理由，
不得為之。是提起第三審上訴，應以原判決違背法令為理由，係屬法定要件。如果上
訴理由狀並未依據卷內訴訟資料，具體指摘原判決不適用何種法則或如何適用不當，
或所指摘原判決違法情事，顯與法律規定得為第三審上訴理由之違法情形，不相適合
時，均應認其上訴為違背法律上之程式，予以駁回。本件原判決係以上訴人等二人於
第一審自訴意旨略稱：上訴人等二人之父吳於民國七十六年十月間，因見報紙票貼
廣告而認識被告，吳乃以吳麗蘭所有位於台北縣三重市○○路七十七巷七號一、二
樓房屋連同基地，為被告虛偽設定二百五十四萬四千元之抵押權，並於交付金額利息
均空白之本票（發票人為吳、吳德瑞、吳麗蘭）及授權書各一紙後，開始以吳為
發票人、彰化商業銀行三重埔分行（下稱彰化銀行）為付款人、帳號○三｜○一四一
九號之支票，向被告票貼借款。第一次吳簽發八四四八九九號至八四四九○○號支
票十二張，金額共計一百餘萬元，向被告借款，於七十七年間已全部兌現；七十八年
十月五日吳又以吳德瑞位於台北縣三重市○○街七十巷三十六號三層樓房一棟，增
加擔保，設定抵押一百二十五萬元予被告，自七十八年六月十四日起至七十九年九月
五日止，支票票根記載交予原章企業有限公司（下稱原章公司）票貼者共計六十六張
（如原判決附表一），均已兌現，計一千零七十三萬五千元，若包括支票存根漏記者
，此期間向被告票貼兌現恐有數千萬元之多。迄七十九年九月五日吳支票開始退票
，原章公司或元章車輛股份有限公司（下稱元章公司）之支票（如原判決附表二）退
票共計一百九十七萬元，七十九年九月二十二日因吳之支票退票，被告要求吳以
前述二棟房屋向彰化銀行貸款以清償退票，吳乃將抵押權設定文件交付被告，由被
告轉交錢莊專用之代書黃信富，嗣吳麗蘭之房地貸得三百萬元，吳德瑞之房地貸得二
百萬元，用以清償吳所欠被告前述如原判決附表二所示之票貼貸款一百九十七萬元
。吳除塗銷前述被告之抵押權，並收回退票外，惟交付之上開空白本票，漏未收回
。而上訴人等二人之前述房地於同年月二十七日亦遭被告勾結黃信富，在彰化銀行設
定之抵押權之後，分別虛偽設定三百五十萬元及一百五十萬元之第二順位抵押權。而
吳因繼續以客票向被告票貼，故於八十年四月二十三日以雲林縣水林鄉土地四筆作
價四百二十六萬元售予被告，雙方計算結果，除清償借款外，被告尚簽發面額二十五
萬元、五十五萬元及二十九萬元之支票三紙交予吳，其中農地部分因被告非自耕農
，無法辦理移轉登記，吳另簽發面額一千五百萬元之本票及抵押權設定登記文件交
予被告，因前開土地為祖產，吳年老，被告唯恐其子女反悔，乃要求吳另交付由
其子女簽發之空白本票乙紙。迨八十年五月二十二日吳委託被告代為清理吳黃綢以
台北縣三重市○○路一三五號四樓房地向台北市銀行所設之抵押借款，被告代付一百
六十八萬六千五百六十七元，塗銷該抵押權，由被告設定四百萬元抵押權，該房地於
八十一年四月九日售予陳益源，以清償被告之債權，並塗銷該抵押權。嗣吳以邱明
雄支票陸續向被告借款，共計二百十九萬二千元（如原判決附表三），並另介紹邱明
雄、何秋林以支票向被告借款，亦於八十二年十一月二十五日以後陸續退票，被告竟
自行在其中七十六年十月間交付之空白本票上填寫「三百五十萬元整」及「廿四」字
樣，復於八十年間交付之空白本票發票日欄偽填「八十一年六月三十日」、到期日欄
填載「八十三年一月五日」、金額欄填「七百萬元」及利息欄記載「廿四」等字樣，
而分別偽造上開二紙本票，並持向法院聲請裁定准予強制執行。另吳持向被告借款
，發票人為邱明雄、何秋林如原判決附表二編號一至九號之支票已於七十九年九月二
十五日經吳向彰化銀行貸款清償完畢，乃被告在該支票影本上加註「無還款」字樣
，並提出法院為據。因認被告涉犯刑法第二百零一條第一項之偽造有價證券罪嫌、第
二百十六條、第二百十條之行使偽造私文書罪嫌及第二百十四條之使公務員登載不實
罪嫌（此部分不得上訴第三審，詳如後述）等語。經審理結果，認為不能證明被告犯
罪，第一審所為無罪之判決，為無不合，予以維持，駁回上訴人等二人在第二審之上
訴，已詳敘其調查、取捨證據之結果及認應為無罪判決之心證理由。就形式上觀察，
原判決有關偽造有價證券及在支票加註「無還款」之行使偽造私文書部分，要無採證
認事違背經驗法則、論理法則或理由不備等違背法令之情事。原判決於理由內已說明
上訴人等二人之父吳於七十六年間交付乙紙經上訴人等二人與吳簽名之空白本票
之同時，一併交付「授權書」乙紙予被告等情，已經渠等坦認在卷及依該授權書內容
明確記載「得按實際債權額加上利息及損害，逕行代本人等填載發票金額日期等，並
行使票據法上之一切權利，本人等絕無異議。」等語，堪認上訴人等與吳確有授權
被告填寫該紙本票金額之意。並依憑證人黃信富、侯尹博之供證及吳於原審調查時
猶承認七十九年間生意失敗，積欠被告五百五十萬元，伊於退票後仍陸續向被告借款
等語，認吳於七十九年間結算時，確積欠被告六百萬元，其中除以吳德瑞所有上開
房地向彰化銀行貸款三百萬元匯入被告帳戶清償外，尚欠三百餘萬元仍未清償，被告
於該紙空白本票上填寫金額三百五十萬元，核與實情相符，屬有權製作，且內容並無
不實，要無偽造有價證券可言。另該紙七百萬元本票部分，原審則引用證人李滄洲、
吳東盛、吳黃綢之證述及吳麗蘭自認之供詞，就該紙本票之記載係屬真正，並無偽造
，說明其心證理由甚詳，要難認有何應調查之證據未予調查之違法情形存在。原判決
理由復已依證人黃信富之供證，認被告向吳購買其所有坐落於雲林縣水林鄉○巷○
段二二四、二二四之二地號兩筆土地及同鄉○○段一三五四、一一一八地號兩筆農地
，並未以吳前欠之債務抵銷土地價款，渠除實際支付該土地價款外，更替吳清償
向雲林縣水林鄉農會之貸款八十萬元。而就上訴人等二人所指吳於八十年四月二十
三日出售上開祖產予被告後，雙方已無虧欠，該面額三百五十萬元及七百萬元二紙本
票，均係被告偽造等語，亦詳予說明如何與事實不符而不足採信之理由，並無理由不
備情形。又依黃信富所證該紙三百五十萬元本票係七十九年間由被告與吳雙方結算
後始行簽發，此與李滄洲證稱係七十九年間吳再借一百五十萬元，故授權被告簽發
該紙三百五十萬元本票之語，若合符節，雖黃某未言及吳授權被告填寫本票當時，
上訴人二人曾在現場，此與李滄洲所稱，固不盡一致，然黃某未提及吳授權被告填
寫本票當時，上訴人等二人曾在現場，並不足以認上訴人等二人當時確未在場，即不
能因之否認該二證人證詞之真實性。原判決理由亦已說明既無積極證據證明上訴人等
二人此部分之指訴屬實，尚不能以上開二證人所述微末情節之不一，即為不利於被告
之認定，要無理由不備及理由矛盾之違誤可指。是上訴意旨上開所指情形，核與法律
規定得為第三審上訴理由之違法情形，不相適合。而其餘上訴意旨則係就原判決已明
白論斷之事項及認事採證職權之適法行使，任意指摘為違法，且仍為單純事實之爭執
，要難謂為適法之第三審上訴理由。則偽造有價證券及在支票上加註「無還款」之行
使偽造私文書之上訴顯屬違背法律上之程式，均應予駁回。
三、駁回（即使公務員登載不實）部分：
按刑事訴訟法第三百七十六條所列各罪之案件，經第二審判決者，不得上訴於第三審
法院，法有明文。本件上訴人等二人自訴意旨指被告虛偽設定抵押權部分，涉犯刑法
第二百十四條之使公務員登載不實罪嫌，該罪核屬刑事訴訟法第三百七十六條第一款
之案件，依上開說明，此部分既經第二審判決，自不得上訴於第三審法院，上訴人等
二人竟復提起上訴，顯為法所不許。此部分上訴為不合法，亦應予駁回。
據上論結，應依刑事訴訟法第三百九十七條、第四百零一條、第三百九十五條前段，
判決如主文。
中　　　華　　　民　　　國　　九十三　　年　　　三　　　月　　　四　　　日
                              最高法院刑事第十一庭
                                  審判長法官  張　淳　淙
                                        法官  謝　俊　雄
                                        法官  蘇　振　堂
                                        法官  張　春　福
                                        法官  呂　丹　玉
      右正本證明與原本無異
                                              書  記  官
中　　　華　　　民　　　國　　九十三　　年　　　三　　　月　　 十一 　　日
                                                                    Ｍ
